臺灣板橋地方法院刑事判決　　　　　　　 98年度訴字第666號
公　訴　人　臺灣板橋地方法院檢察署檢察官
被　　　告　謝泰山
選任辯護人　陳香如律師
上列被告因誣告等案件，經檢察官提起公訴（98年度偵續一字第
5 號、98年度偵字第2253號），由本院於民國99年5 月11日判決
無罪，檢察官提起上訴，臺灣高等法院認下列起訴事實未經本院
判決，茲補充判決如下：
    主  文
謝泰山無罪。
    理  由
一、本件檢察官起訴書及公訴意旨以：「謝泰山係何宣妏所任教
    臺北縣中和市景新國小（下稱景新國小）之學生謝○○（下
    稱謝姓女童）家長，其因不滿何宣妏制止其騎機車送謝姓女
    童進入校園，…；復於翌（30）日7 時許，在景新國小後門
    ，意圖散布於眾，接續以何宣妏「恐嚇我女兒」等語，向當
    場圍觀之人散布不實之言論，足以毀損何宣妏之名譽，…。
    」之起訴事實，認被告有於96年11月30日清晨7 時許在景新
    國小後門以上開言詞誹謗何宣妏，認被告涉犯刑法第310 條
    第1 項之誹謗罪嫌。
二、按犯罪事實應依證據認定之，無證據不得認定犯罪事實；又
    不能證明被告犯罪者，應諭知無罪之判決，刑事訴訟法第15
    4 條第2 項、第301 條第1 項分別定有明文。復按「言論自
    由為人民之基本權利，憲法第十一條有明文保障，國家應給
    予最大限度之維護，俾其實現自我、溝通意見、追求真理及
    監督各種政治或社會活動之功能得以發揮。惟為兼顧對個人
    名譽、隱私及公共利益之保護，法律尚非不得對言論自由依
    其傳播方式為合理之限制。刑法第三百十條第一項及第二項
    誹謗罪即係保護個人法益而設，為防止妨礙他人之自由權利
    所必要，符合憲法第二十三條規定之意旨。至刑法同條第三
    項前段以對誹謗之事，能證明其為真實者不罰，係針對言論
    內容與事實相符者之保障，並藉以限定刑罰權之範圍，非謂
    指摘或傳述誹謗事項之行為人，必須自行證明其言論內容確
    屬真實，始能免於刑責，惟行為人雖不能證明言論內容為真
    實，但依其所提證據資料，認為行為人有相當理由確信其為
    真實者，即不能以誹謗罪之刑責相繩，亦不得以此項規定而
    免除檢察官或自訴人於訴訟程序中，依法應負行為人故意毀
    損他人名譽之舉證責任，或法院發現其為真實之義務。就此
    而言，刑法第三百十條第三項與憲法保障言論自由之旨趣並
    無牴觸。」，經司法院大法官會議第509 號解釋明確在案。
    據此，行為人如能證明其有相當理由確信其發表之言論內容
    應屬真實，即無誹謗之故意，不應負誹謗刑責；而無須證明
    其言論內容、即誹謗之事確為真實（最高法院93年度台非字
    第108 號刑事判決要旨參照）。亦即，對於誹謗罪阻卻刑罰
    之標準，應從寬採取「合理評論原則」及「實際惡意」原則
    。所謂「實際惡意」原則在應用上，係謂表意人對於具體事
    實有合理之懷疑或推理，而依其個人主觀之價值判斷，公平
    合理地提出主觀之評論意見，且非以損害他人名譽為惟一之
    目的者，不問其評論之事實是否真實，始可推定表意人係出
    於善意，得免去刑責之處罰（臺灣高等法院高雄分院91年度
    上易字第1493號、最高法院93年度台非字第162 號判決要旨
    參照）。
三、本件起訴書認被告謝泰山於96年11月30日清晨7 時許在景新
    國小後門以何宣妏恐嚇其女兒等言詞誹謗何宣妏，依卷內事
    證係依告訴人何宣妏之指訴，以及何宣妏提出之如附表所示
    之錄音音軌及告訴人提出之錄音譯文為據，被告就其於該時
    確有陳述如附表所示之言詞，惟堅決否認其涉犯有毀謗犯行
    ，辯稱係因何宣妏於該日前之三日均至其女兒教室找其女兒
    ，其才於該日送女兒上學後，對在校門之該校組長陳婉慧為
    該等言詞，要學校不要再讓何宣妏找其女兒等語，其辯護人
    亦援引被告上開辯詞為被告為辯護。經查：
  (一)本件依附表所示之錄音內容，參酌證人何宣妏、陳婉慧對該
    錄音內容之證言，本件當時情形，係於附表編號一所示之錄
    音開始時，被告係騎乘機車搭載其女兒抵達學校後門並已將
    機車停放在該後門口鐵門前，正陪同其女兒自該後門口走至
    校內涼亭，於經過何宣妏身旁時，何宣妏即開始錄音，被告
    因發現何宣妏手持錄音機錄音，被告遂對何宣妏及其女兒為
    該欄所示之言詞，並陪同其女兒走至涼亭後，即返回後門鐵
    門處，於被告為附表編號一所示之該言詞後至其走回後門鐵
    門處之該段期間，因被告並未再有其他言詞，何宣妏即將錄
    音機之錄音關閉，惟於被告走回後門鐵門其停放機車處後，
    因陳婉慧走至被告機車前與被告對談，何宣妏見狀即又開始
    錄音，被告見何宣妏手持錄音機錄音，除質問何宣妏為何錄
    音外，於陳婉慧勸阻時，即對陳婉慧表示何宣妏於連續三日
    至其女兒教室找其女兒，其認為何宣妏係在騷擾其女兒，並
    向陳婉慧及何宣妏表示如何宣妏再至教室找其女兒，其將對
    何宣妏提告等語後，即騎機車離去等情，應堪認定。
  (二)而本件前經本院及臺灣高等法院審理後，認何宣妏確有於本
    件案發前之三日均有找被告女兒要求被告女兒回家告知被告
    禁止進入校園且向被告女兒詢問被告名字之事實（參見本件
    原判決理由欄六、(三)、3.所示；臺灣高等法院98年度上訴字
    第4172號判決理由欄乙、五、(三)、3.所示），是依上開事實
    ，本件被告固有於起訴書所載之時地陳述如附表所示之何宣
    妏騷擾恐嚇其女兒之言詞，惟被告為附表所示之言詞，顯係
    被告依其女兒所述之何宣妏有連續三日至渠教室找渠之事實
    ，依其判斷認何宣妏有不當管教或干涉其女兒之情形，而於
    本件案發當日，於送女兒上學時，因見何宣妏持錄音機錄音
    ，遂向在場之組長陳婉慧將其上開所認何宣妏不當管教或干
    涉其女兒情形，向陳婉慧為反應，並同時出言告知何宣妏如
    再去找其女兒其將行提告，是依該等情節，應屬家長認教師
    處置不當而向校方或教師反應之言詞，參酌被告依其聽聞自
    其女兒陳述之情狀，考量被告知識程度及對事物詮釋之言語
    用詞之精確性與描述能力，依上開所示之「合理評論原則」
    及「實際惡意」原則，尚難認被告該等言詞係在損害何宣妏
    之名譽為目的，亦即，本件被告係認有相當理由確信其發表
    之言論內容應屬真實，是難認其有誹謗之故意，自不應負誹
    謗之刑責。
四、從而，本件依卷內證據，難認被告其如附表所示之言詞係出
    於誹謗之故意，自不構成誹謗罪，依上開二所示之法律規定
    以及判例要旨，自應就被告為無罪之諭知。
據上論斷，應依刑事訴訟法第284 條之1 、第301 條第1 項，判
決如主文。
本案經檢察官林雁慈到庭執行職務。
中    華    民    國   100    年    3     月    1     日
                  刑事第四庭審判長法  官  侯志融
                                  法  官  鄭水銓
                                  法  官  陳世旻
┌──────────────────────────────────────────────┐
│附表：告訴人何宣妏於96年11月30日約上午7 時30分於校門口前之錄音譯文                          │
├──┬───────────────────────────────────────────┤
│編號│錄音內容                                                                              │
├──┼───────────────────────────────────────────┤
│ 一 │【錄音開始】                                                                          │
│    │（小朋友）老師早！                                                                    │
│    │（何宣妏）早！                                                                        │
│    │（謝泰山）如果她進教室找妳，就跟爸爸講，馬上講，錄音最好啦！                          │
│    │          【謝泰山本句陳述完畢之錄音播放時間為：第12秒】                              │
├──┼───────────────────────────────────────────┤
│ 二 │（陳婉慧）不要這樣子啦，小孩子…                                                      │
│    │（謝泰山）我們已經送去涼亭啦！                                                        │
│    │（陳婉慧）對啦！                                                                      │
│    │（謝泰山）我還是要這樣啦，再囉唆我就騎進去了啦！妳一直拿著那個錄音要幹什麼？          │
│    │          【謝泰山說「再囉唆」之錄音撥放時間為：第32秒】                              │
│    │（何宣妏）小朋友往這邊走，往這邊走！                                                  │
│    │（陳婉慧）沒有、沒有、沒有，爸爸你不要這樣子啦！                                      │
│    │（謝泰山）妳要挑釁是不是！                                                            │
│    │（陳婉慧）唉喔，你要這樣子啦！                                                        │
│    │（何宣妏）對不起，在那邊停一下，不好意思。                                            │
│    │（謝泰山）再囉唆我就騎進去了喔！再囉唆我就騎進去了喔！                                │
│    │（陳婉慧）不會啦，我們都是為了小孩子，你們的孩子就是我們的孩子，還有大家的孩子都一樣…│
│    │（謝泰山）我現在跟你鄭重的表示，如果她再去騷擾我女兒，再恐嚇我女兒…                  │
│    │（陳婉慧）不會啦！老師不會做這種事啦！                                                │
│    │（謝泰山）我就告她！                                                                  │
│    │（陳婉慧）不會啦！不會啦！                                                            │
│    │（謝泰山）我就告她！                                                                  │
│    │（陳婉慧）小朋友小心喔！                                                              │
│    │（謝泰山）有種妳就再去找我女兒！一連三天都去找我女兒麻煩…                            │
│    │（陳婉慧）沒有啦，沒有啦！                                                            │
│    │（謝泰山）她想恐嚇我女兒是不是！                                                      │
│    │（陳婉慧）沒有啦、沒有！妳誤會啦…                                                    │
│    │（謝泰山）她每天都到教室去找我女兒，去恐嚇我女兒嘛，我就告她！                        │
│    │（陳婉慧）沒有啦…                                                                    │
│    │（謝泰山）有種妳今天再去找我女兒，我就告妳！                                          │
│    │【謝泰山離去】                                                                        │
├──┼───────────────────────────────────────────┤
│備註│(一)上開譯文係本院於99年12月3 日準備程序勘驗錄音音軌核對被告及告訴人所提譯文，以被告所提│
│    │  譯文為逐字轉譯，爰採被告譯文為準，而上開秒數，係勘驗當庭依何宣妏下列陳述，而計算之間│
│    │  隔錄音秒數。                                                                        │
│    │(二)證人何宣妏於本院準備程序勘驗時證稱上開錄音係被告將小孩送至學校內後，在伊面前大吼大叫│
│    │  ，才走至校門鐵門前喊叫，證人陳婉慧才走至被告前，而伊錄音過程係被告走進伊時，伊才開始│
│    │  錄音，走離開時伊有切掉，待被告走至校門鐵門處喊叫時，伊又開始錄音（參見本院99年12月3 │
│    │  日準備程序筆錄，第6 、8 頁）。                                                      │
│    │(三)證人陳婉慧於本院準備程序勘驗時係先證稱伊對被告說「不要這樣」等上開言詞時，係伊當時站│
│    │  在被告機車前面，被告人並未向前超越伊或走入校內，經證人何宣妏為上開證述後，證人陳婉慧│
│    │  稱何宣妏陳述前面該部分，伊未親身目擊（參見本院99年12月3 日準備程序筆錄，第4 至6 頁）│
│    │  。                                                                                  │
└──┴───────────────────────────────────────────┘
以上正本證明與原本無異
如不服本判決應於送達後10日內向本院提出上訴狀
                                  書記官  梁福建
中    華    民    國  100     年    3     月    4     日